【裁判字號】    97,台上,5977
【裁判日期】    971121
【裁判案由】    偽造文書
【裁判全文】
最高法院刑事判決            九十七年度台上字第五九七七號
上  訴  人  甲○○
上列上訴人因偽造文書案件，不服台灣高等法院台中分院中華民
國九十五年二月十六日第二審更審判決（九十四年度上更(一)字第
三九八號，起訴案號：台灣彰化地方法院檢察署九十年度偵字第
二六七四號），提起上訴，本院判決如下：
    主  文
上訴駁回。
    理  由
按刑事訴訟法第三百七十七條規定，上訴於第三審法院，非以判
決違背法令為理由，不得為之。是提起第三審上訴，應以原判決
違背法令為理由，係屬法定要件。如果上訴理由書狀並未依據卷
內訴訟資料，具體指摘原判決不適用何種法則或如何適用不當，
或所指摘原判決違法情事，顯與法律規定得為第三審上訴理由之
違法情形，不相適合時，均應認其上訴為違背法律上之程式，予
以駁回。本件原判決已敘明依憑證人周啟文、許維濱、許維堂、
許維騰、陳鄞和、劉煌祥於檢察官訊問時及第一審、上訴審、原
審之證述，並有財團法人彰化基督教醫院（下稱彰化基督教醫院
）於民國八十八年十二月一日所出具受鑑定人許東海之精神鑑定
報告書、台灣彰化地方法院八十八年十二月九日八十八年度禁字
第八四號宣告許東海禁治產裁定書（下稱裁定書）、許東海於八
十九年五月十一日辦理借款續借之借據（下稱借據）、許東海所
有設定抵押之土地登記謄本在卷可稽。對於上訴人甲○○所辯：
伊偕同父親許東海於八十九年五月十一日辦理八十六年五月五日
所為借款之續借，許東海當時意識清楚，同意辦理，並親自於借
據簽名及用印，並非伊擅自所為。許東海辦理借款續借時，伊不
知許東海經許維濱聲請法院於八十八年十二月九日裁定宣告禁治
產云云，何以不足採取，亦已憑卷內證據資料，於理由內詳為指
駁說明。因而撤銷第一審之科刑判決，改判仍論處上訴人行使偽
造私文書，足以生損害於他人罪刑。已詳敘所憑之依據及其認定
之理由，所為論斷與卷內證據資料相符，從形式上觀察，並無何
違背法令之情形存在。上訴意旨略以：(一)許維堂於上訴審證稱：
裁定書寄到家中由上訴人收到有交給伊看；許維騰在上訴審證述
：裁定書交給伊大哥許維濱公告，讓大家都知悉等語。就何人收
領法院送達之裁定書一節，許維堂、許維騰之證述情節，存在歧
異，是否屬實，已有可疑。上訴人閱卷查得係「陳金丹」收領法
院送達之裁定書，並非上訴人，足徵許維堂之證言不實。原審未
調取法院宣告許東海禁治產之案卷，據以查明是否係上訴人收領
法院送達之裁定書，有應於審判期日調查之證據而未予調查之違
法。(二)證人即台中區中小企業銀行埔鹽分行（下稱銀行）承辦職
員劉煌祥在原審證稱：借據係許東海自己簽名，其上印文為許東
海拿印章由伊加蓋等語。原判決認定上訴人「使」許東海在借據
上簽名，卻未說明上訴人係以何方法「使」許東海在借據上簽名
；又原判決記載上訴人盜用「許東海」之印章，均與上述劉煌祥
證述情節不符，有判決理由不備或矛盾之違法。(三)借據上「許東
海」之簽名，既係許東海親自所為，縱許東海不解簽名之意義，
仍屬有無法律上效力問題，而非所謂「盜用」。原判決認定上訴
人盜用「許東海」之署押，有適用法則不當之違法。(四)上訴人取
得許東海同意，於八十六年五月五日，向銀行抵押借款。許東海
於辦理抵押借款時，應有於借款到期辦理續借之意思。原審未調
查許東海於辦理借款之初，有無借款到期辦理續借之意思，有應
於審判期日調查之證據而末予調查之違法。(五)許維煙於檢察官訊
問時及第一審已證述：伊於八十九年下半年，才發現許東海對人
之認知有退化情形等語。上訴人係於八十九年五月十一日偕同許
東海辦理借款續借，並非在八十九年下半年，當時許東海尚無認
知退化情形，意識仍然清楚。原判決認定上訴人係許東海之子，
輪流照顧許東海，對於許東海已不能理解「借款」意義之情，應
知之甚詳，有認定事實不依證據之違法。(六)原判決事實欄記載上
訴人於八十六年五月五日經許東海同意，以許東海所有之土地設
定抵押，向銀行抵押借款，於理由卻說明借款人係許東海而非上
訴人，有判決理由矛盾之違法。(七)倘許東海未如期償還借款，許
東海提供設定抵押之土地不免被拍賣，係原先借款造成之結果，
與借款屆期有無辦理續借無關。原判決說明上訴人無端辦理借款
續借，使本非債務人之許東海陷於提供設定抵押之土地遭拍賣之
危險等語，有認定事實違反論理法則之違法。(八)許東海已於八十
八年十二月九日經宣告禁治產，許維濱仍於八十九年四月十九日
，使許東海在申請書及委託書簽名、按捺指印及蓋用印章，據以
辦理戶長由許東海變更為許維濱。倘若上訴人偕同許東海辦理借
款續借，應負行使偽造私文書罪責，是否許維濱亦應負行使偽造
私文書、使公務員登載不實罪責。又許維濱係不法取得戶長資格
，即非許東海之合法監護人，許維濱以許東海之法定代理人提起
告訴，所為告訴並不合法云云。經查：(一)許維堂於檢察官訊問時
證述：許維濱收到裁定書後，有貼在牆壁上（見偵查卷第一０五
頁背面）；於上訴審證稱：裁定書寄到家中由上訴人收到交給伊
看等語（見上訴審卷第一二七頁）。所謂「收到」一般有表示「
見到」、「知悉」之意涵，並非僅有表達「收領」法院送達之裁
定書之意思。許維堂於上訴審證述上訴人「收到」裁定書等情，
參酌其於檢察官訊問時所為證述，及許維濱於檢察官訊問時亦證
稱：伊收到裁定書有公告在家中客廳牆壁等語（見偵查卷第一０
五頁），應僅係敘述過於簡略、有欠精確，並非指稱係由上訴人
「收領」法院送達之裁定書，不能因此即認許維堂所證不實，不
能採取。原審未依職權調查法院送達之裁定書係由何人「收領」
，即採取許維堂於上訴審之證詞，尚與證據法則無違，亦無應於
審判期日調查之證據而未予調查之違法。(二)以原判決認定許東海
出面辦理借款續借時之精神狀況，實在無力自主決定借款續借與
否，自係由獨自一人偕同許東海前往之上訴人主導其事，運用其
影響力讓許東海在借據上簽名及加蓋印章。劉煌祥在原審證稱：
借據係許東海簽名，其上印文為許東海拿印章由伊加蓋等情（見
原審卷第六六頁背面），而自行提出印章由銀行承辦人員當場加
蓋，一般社會觀念認為與自己親自加蓋印章無異。原判決審酌上
情，據以認定上訴人使經宣告禁治產不能明瞭「借款」意義之許
東海在借據上簽名及蓋章，核與事理無違，亦與劉煌祥所證上情
尚無不合，並無判決理由不備或矛盾之違法。(三)借據上「許東海
」之簽名，雖係許東海親自所為，因許東海不解簽名之意義，自
無辦理借款續借之意思。上訴人利用許東海所製作「許東海」之
署押，據以辦理續借，即有盜用「許東海」之署押之故意及行為
。至於上訴人所辦理續借，有無法律上效力，與是否盜用署押無
涉。原判決認定上訴人盜用「許東海」之署押，用以偽造借據，
並無適用法則不當之違法。(四)許東海於八十六年五月五日同意辦
理借款，並非即可認為其有借款到期辦理續借之意思。原審未調
查並審酌許東海有無借款到期辦理續借意思，即認定上訴人係擅
自以許東海名義出具借據，辦理借款續借，尚無不合，並無上訴
意旨所指應於審判期日調查之證據而未予調查之違法可言。(五)原
判決係說明審酌周啟文、許維濱、許維堂、許維騰、許維煙、陳
鄞和等人之證述情節，並參酌卷附彰化基督教醫院之精神鑑定報
告，據以認定許東海於辦理續借前已經心神喪失不能理解「借款
」之意義。許維煙所證：伊於八十九年下半年才發現許東海對人
之認知有退化情形等語，係屬缺乏醫學專業知識之人所為片面而
不確定之認知，憑信性不高，不能單憑其所證上情，據以認定許
東海確實自八十九年下半年起，始有認知退化情節。原判決所為
上述認定，並無認定事實與所憑證據不合之違法。(六)借款及續借
均係以許東海具名為借款人，由上訴人為連帶保證人等情，有卷
附借款申請書、借據可按（見偵查卷第三二、三九頁）。又以許
東海名義借款供上訴人運用等情，為上訴人所自承（見原審卷第
二九頁）。原判決事實欄記載上訴人經許東海同意，以許東海所
有之土地設定抵押，辦理借款；理由說明借款人係許東海而非上
訴人，僅係敘述名義借款人或實際借款人之用語稍欠精確，並無
判決理由矛盾之違法。(七)於借款屆期，或如期清償，或辦理續借
，或不為清償任令拍賣抵押物，應由借款人自行斟酌損益，衡量
利弊得失決定，非可由他人擅自為之。銀行亦可衡量借款人實際
情形，決定是否同意續借。原判決詳為說明其認定上訴人擅自辦
理借款續借，足以生損害於許東海及銀行之得心證理由（見原判
決理由一、(三)），尚無不合，難謂有認定事實違反論理法則之違
法。(八)上訴意旨所指許東海經宣告禁治產後，許維濱仍使許東海
在申請書及委託書簽名、按捺指印及蓋用印章，據以辦理戶長由
許東海變更為許維濱等情，是否成立犯罪，與上訴人有無犯罪不
生影響。又上訴人所犯刑法第二百十六條、第二百十條之行使偽
造私文書罪，並非告訴乃論之罪，上訴意旨所指許維濱是否為許
東海之法定代理人，及許維濱以許東海之法定代理人提起告訴，
是否合法等情，亦與判決結果不生影響。上述上訴意旨又未據以
具體指明原判決因此有何違法，自非上訴第三審之適法理由。又
中華民國九十六年罪犯減刑條例係九十六年七月四日制定公布、
九十六年七月十六日施行，原審判決時，未及適用同條例予以減
刑，自無違法可言。本件上訴人所犯之罪，倘合於中華民國九十
六年罪犯減刑條例所定減刑條件，應由同條例第八條第一項所定
得聲請減刑之人，於判決確定後，依法聲請減刑，併此說明。上
訴意旨仍執前詞，再為事實上之爭執，或徒憑己見，就原審取捨
證據與判斷其證明力之適法行使，及判決內已明白論斷之事項，
任意指摘為違法，並非適法之上訴第三審理由。其上訴為違背法
律上之程式，應予駁回。
據上論結，應依刑事訴訟法第三百九十五條前段，判決如主文。
中    華    民    國  九十七  年   十一   月  二十一  日
                      最高法院刑事第六庭
                          審判長法官  洪  清  江
                                法官  韓  金  秀
                                法官  林  勤  純
                                法官  李  錦  樑
                                法官  陳  國  文
      本件正本證明與原本無異
                                      書  記  官
中    華    民    國  九十七  年   十二   月    一    日
                                                      Ｅ


司法院資訊處製作；財團法人民間司法改革基金會備份。
